【裁判字號】    98,簡上,221
【裁判日期】    981016
【裁判案由】    清償借款 等
【裁判全文】
臺灣高雄地方法院民事判決             98年度簡上字第221號
上  訴  人  甲○○
            丙○○
被上訴人    乙○○
上列當事人間請求清償借款等事件，上訴人對於中華民國98年
4 月28日本院旗山簡易庭第一審判決（98年度旗簡字第46號）提
起上訴，經本院於民國98年10月7日言詞辯論終結，判決如下：
    主      文
原判決關於上訴人甲○○部分廢棄。
上開廢棄部分，被上訴人在第一審之訴及假執行之宣告駁回。
上訴人丙○○之上訴駁回。
第一、二審訴訟費用，由上訴人丙○○負擔百分之三十一，餘由
被上訴人負擔。
    事實及理由
一、本件被上訴人經合法通知，未於言詞辯論期日到場，核無民
    事訴訟法第386 條各款所列情形，爰依上訴人之聲請，由其
    一造辯論而為判決。
二、被上訴人主張：伊於民國97年6 月8 日與上訴人甲○○簽訂
    土雞代養合約書，約定土雞養大賣出時，每賣1 隻，甲○○
    可獲得新台幣（下同）12元之代價作為報酬，甲○○再自行
    與上訴人丙○○租用土地作為養雞場。甲○○於飼養期間先
    後向伊借款151,800 元。嗣於97年7 月間因卡玫基颱風侵襲
    ，致伊委託甲○○代養之15,000隻雞權遭大水淹死，依行政
    院救災補助方案，伊可得150,000 之補償（下稱系爭補助款
    ），詎甲○○、丙○○代辦申請補助款後，甲○○僅交付60
    ,0 00 元予伊，尚有餘款90,000元尚未交付，為此，爰依消
    費借貸之法律關係請求甲○○償還上開借款，並依不當得利
    之法律關係請求甲○○、丙○○返還上開補助餘款，並於原
    審聲明求為判決：(一)甲○○應給付被上訴人151,800 元，及
    自起訴狀繕本送達之翌日即97年11月19日起至清償日止，按
    年息5 ％計算之利息。(二)甲○○、丙○○應各給付被上訴人
    15,000元、75,000元，及均自起訴狀繕本送達之翌日即97年
    11月19日起至清償日止，按年息5 ％計算之利息。
三、甲○○則以：伊並無向被上訴人借款151,800 元。丙○○僅
    交付75,000元之補助款予伊，伊已將其中60,000元交付予被
    上訴人，另15,000元則支付予幫伊養雞之人等語；丙○○則
    以：伊之養雞場受損，鄉公所補助款自應由伊受領，且伊已
    與被上訴人談妥各取得一半之補助款，故伊僅須給付75,000
    元之補助款予被上訴人等語，分別資為抗辯，並於原審一致
    聲明求為判決：被上訴人之訴駁回。
四、本件原審經審理結果，准被上訴人全部請求。上訴人聲明不
    服，提起上訴，甲○○於本院聲明：(一)原判決不利於甲○○
    部分廢棄。(二)上開廢棄部分，被上訴人在第一審之訴駁回。
    丙○○於本院聲明：(一)原判決不利於丙○○部分廢棄。(二)上
    開廢棄部分，被上訴人在第一審之訴駁回。被上訴人則聲明
    ：上訴駁回。
五、被上訴人主張其與甲○○於97年6 月8 日簽訂土雞代養合約
    書，約定代養酬勞為每隻12元，飼料、疫苗、瓦斯等費用由
    被上訴人負擔。甲○○與丙○○則於97年7 月9 日簽訂養雞
    舍租賃契約書。嗣於97年7 月間颱風來襲，致被上訴人交由
    甲○○代養隻雞隻全部淹死，丙○○乃向高雄縣杉林鄉公所
    請領150,000 元之專案補助款，並將其中之75,000元交付予
    甲○○，甲○○再將其中之60,000元交付予被上訴人等事實
    ，業據上訴人自認無訛，並有土雞代養合約書（台灣台南地
    方法院97年度新簡調第266 號第8-10頁）、養雞舍租賃契約
    書（原審卷第34-35 頁）、高雄縣杉林鄉公函（原審卷第19
    -30 頁）、收據（前開南院卷第12頁）等件附卷可稽，是被
    上訴人此部分主張之事實，堪信為真實。上訴人則以前揭情
    詞置辯。經查：
  (一)借款部分：
    按「當事人主張有金錢借貸關係存在，須就其發生所須具備
    之特別要件即金錢之交付及借貸意思表示互相一致負舉證之
    責任，若僅證明有金錢之交付，未證明借貸意思表示互相一
    致者，尚不能認為有金錢借貸關係存在。」，最高法院81年
    台上字第2372號判例可資參照。本件被上訴人雖主張曾先後
    貸借151,800 元予甲○○云云，並提出借款收據乙紙為證（
    南院卷第11頁），惟為甲○○所否認。又觀之該記錄摘要欄
    內雖有部分明細載明「借」字，惟甲○○否認有在其上簽名
    確認，縱被上訴人確有該等項目之支出，然尚不足憑此遽論
    該等款項係支借予甲○○，是本件被上訴人就是否有借貸上
    開款項予甲○○之事實，既未舉證以實其說，自難認定被上
    訴人與甲○○間有此部分消費借貸之關係存在。被上訴人此
    部分主張，不足採信。
  (二)補助款部分：
    系爭補助款應由被上訴人受領乙情，此為上訴人所不爭執，
    雖丙○○辯稱：伊已與被上訴人達成各取得系爭補助款一半
    之協議等語，惟為被上訴人所否認，且丙○○復未能就此舉
    證以實其說，尚難認其上開辯詞為真。又甲○○亦僅將丙○
    ○所交付75,000元之補助款中之60,000元轉交予被上訴人，
    則丙○○、甲○○未將應歸屬於被上訴人受領之系爭補助款
    75,000元、15,000元給付予被上訴人，屬無法律上原因而受
    有利益，自均應返還之。而甲○○於本件風災來襲時，曾幫
    被上訴人救活部分雞隻，被上訴人因此實際賣出4,800 隻，
    並願意以每隻12元之代價給付報酬予甲○○，被上訴人迄今
    尚未給付該報酬57,600元（4800×12＝57600 ）予甲○○等
    情，此為被上訴人所自陳在卷（本院卷第37頁），是甲○○
    以其對被上訴人之報酬債權57,600元與被上訴人對甲○○之
    不當得利債權15,000元主張抵銷（本院卷第37頁），洵為適
    法，經抵銷後，甲○○對被上訴人即不負返還補助款15,000
    元之責。至丙○○與甲○○間有關租金、水電費等租約糾紛
    ，依債之相對性原則，與被上訴人無涉，丙○○不得執此作
    為本件拒絕返還之正當理由，附此敘明。
六、綜上所述，被上訴人未能舉證其與甲○○間有消費借貸之關
    係。系爭補助款應由被上訴人全額受領，上訴人未將全部給
    付予被上訴人，自屬無法律上原因而受有利益，惟甲○○業
    已以其報酬債權與被上訴人之不當得利債權為適法之抵銷。
    從而，被上訴人依消費借貸及不當得利之法律關係，請求甲
    ○○給付上開借款及補助款，為無理由，不應准許。而被上
    訴人依不當得利之法律關係，請求丙○○給付75,000元，為
    有理由，應予准許。原審命甲○○給付部分，並為假執行之
    宣告，自有未洽，甲○○上訴意旨就此部分指摘原判決不當
    ，求予廢棄改判，為有理由，自應由本院予以廢棄改判，如
    主文第2 項所示。至於上開應准許部分，原審判命丙○○給
    付，核無違誤，丙○○上訴意旨，就此部分，仍執陳詞，指
    摘原判決不當，求予廢棄，為無理由，應駁回其上訴。
七、據上論結，本件上訴為一部有理由，一部無理由，依民事訴
    訟法第436 條之1 第3 項、第450 條、第449 條第1 項、第
    79條、第463條、第385條第1項前段，判決如主文。
中    華    民    國    98    年    10    月    16    日
                    民事鳳山分庭審判長法  官  楊富強
                                      法  官  林意芳
                                      法  官  何悅芳
上開正本係照原本作成。
本判決不得上訴。
中    華    民    國    98    年    10    月    16    日
                                      書記官  陳俐嫺


司法院資訊處製作；財團法人民間司法改革基金會備份。
